臺灣高等法院民事判決
109年度重再字第43號
再審原告    廖芳蘭  
訴訟代理人  鄭再欽  
            鄭硯芬  
            葉正揚律師
            馮世道律師
            劉韋廷律師      
再審被告    黃進福  
訴訟代理人  高進發律師
上列當事人間請求確認代理權存在等再審之訴事件，再審原告對
於中華民國109年5月12日本院108年度重上更一字第65號確定判
決提起再審，本院於110年1月19日言詞辯論終結，判決如下：
    主  文
再審之訴駁回。
再審訴訟費用由再審原告負擔。
    事實及理由
一、按再審之訴，應於30日之不變期間內提起；前項期間，自判
    決確定時起算，判決於送達前確定者，自送達時起算。民事
    訴訟法第500條第1項、第2項前段分別定有明文。次按對於
    第二審判決於上訴期間內提起上訴，第三審法院非以其上訴
    逾期，而以另有其他不合法情形，裁定駁回其上訴者，對原
    判決提起再審之訴時，其再審不變期間，應自駁回其上訴之
    裁定確定翌日起算(最高法院99年度台抗字第186號裁定意旨
    參照)。查再審原告就本院108年度重上更一字第65號確定判
    決（下稱原確定判決）提起上訴，經最高法院於民國（下同
    ）109年8月20日以109年度台上字第1998號裁定認再審原告
    並未合法表明上訴理由，其上訴為不合法，而駁回其上訴，
    該裁定於109年9月9日送達再審原告而確定，有送達證書可
    稽(見最高法院109年度台上字第1998號卷第145、147頁
　　)，則再審原告於109年10月8日對原確定判決提起本件再審
    之訴（見本院卷第5頁），尚未逾30日不變期間，並無不合
　　，再審被告辯稱：再審原告依民事訴訟法第496條第1項第1
    款、第2款規定提起再審之訴部分，應自再審原告收受原確
    定判決之翌日起算再審不變期間，此部分已逾30日，再審之
    訴不合法云云，為不可採。
二、再審原告起訴主張(再審原告於辯論期日表明除下述事由外
　　，其餘不再主張，爰不贅述，見本院卷第764至766頁)：
  (一)關於民事訴訟法第496條第1項第1款「適用法規顯有錯誤
　　  」之再審事由部分：
　　⒈原確定判決事實及理由欄第5頁第點記載「本件經最高法
      院以107年度台上字第2139號判決(下稱2139號判決)將本
      院前審105年度重上字第744號判決廢棄發回本院，在其發
      回意旨中所為廢棄理由之法律上判斷指明：『....合夥解
      散後應行清算，以全體合夥人過半數決選任清算人，清算
      應依清償債務、返還出資及分配利益依序為之，有必要時
      ，得將合夥財產變為金錢。是倘合夥人僅2人，無法依法
      定程序選任清算人，對於各自提出之帳目或合夥財產處理
      方式（如是否出售合夥財產等）亦多有爭執，各執己見
　　　，無法進行清算；則部分合夥人為完成清算，分配合夥財
      產，提出清算相關帳目，請求法院裁判結算，並依結算結
      果請求給付，尚非法所不許』之法律上之見解，本院自應
      受其拘束」，惟兩造並無解散事由，原確定判決逕為裁判
      結算，實有違反民事訴訟法第478條第4項、民法第694條
      第1項規定及消極不適用強制執行法第127條第1項、第128
      條第1項規定之顯然錯誤。
　　⒉原確定判決事實及理由欄第6頁之㈠記載「兩造約定由被上
      訴人(即再審原告，下同)出資，上訴人(即再審被告
　　　，下同)負責尋找、標買系爭房地，由被上訴人取得該房
      地所有權，並於出售後結算盈餘，各分配利潤1/2」，倘
      若屬實，則兩造間存在委任關係之權利義務已臻明確，無
      須類推適用合夥相關規定，原確定判決未敘明該約定有何
      法律漏洞，逕類推適用合夥相關規定，實有消極不適用民
      法第528條、第529條規定之顯然錯誤。
　　⒊原確定判決事實及理由欄第6頁之㈠記載「被上訴人於 105
      年11月14日本院前審審理時已明確表示其不出售系爭房地
      (即原確定判決附表所示房地，下同)，要永遠持有等語
      在卷....，可認系爭契約之合作目的已確定不能完成而有
      解散之事由，則上訴人提出清算相關帳目....，請求被上
      訴人清算賸餘財產，並依結算結果按伊應受分配利益之成
      數1/2給付....，即屬有據」、第7頁㈡之⑴記載「系爭房地
      價差利潤：查系爭房地係以2535萬元價格向法院標得，又
      被上訴人未配合買方要約以4600萬元出售系爭房地
　　　，兩造應以上開售價結算，以達被上訴人永遠持有該房地
      之目的，....故兩者所生價差利潤即為2065萬元（計算式
　　　：4600萬元-2535萬元=2065萬元)」，可知原確定判決認
      定兩造間契約之結算日為105年11月14日，惟再審被告與
      訴外人陳金梅簽訂之委託書(下稱系爭委託書)已於104年8
      月20日因委託期限屆至而失效，原確定判決仍以系爭委託
      書約定之委託價格4600萬元作為系爭房地結算時之價值，
      實有消極不適用民法第121條、第153條、第689條及第692
      條規定之顯然錯誤。
　　⒋原確定判決事實及理由欄第7頁㈡⑵之⒈記載「上訴人主張被
      上訴人標得系爭房地後，透過伊所經營之訴外人荷麥地產
      綜合經紀股份有限公司仲介於95年11月30日與訴外人劉嘉
      民簽訂租賃租約，約定租期自95年12月1日起至100年11月
      30日止共5年，第1年每月租金為11萬元（但首月15日為裝
      修期免租，故95年12月僅收5萬5000元）、第2至3年每月
      租金為12萬元、第4年每月租金調漲5％為12萬6000元
　　　、第5年月租金再按前1年租額調漲5％為13萬2300元等語
　　　....堪信屬實....故上訴人主張98年12月1日起至100年11
      月30日為止（即原租約租期第4至5年）之月租金實際仍為
      12萬6000元、13萬2300元等語，即屬可採」、第8頁之⒉記
      載「上訴人主張系爭房屋1樓騎樓部分於104年11月20日起
      至105年12月20日間出租他人作為麵攤使用，每月租金 50
      00元，尚有騎樓租金收入6萬5000元云云，並未提出憑證
      為佐，復為被上訴人所否認，自難採為有利於上訴人之認
      定」。惟兩造未合意將租金收入納入清算分配，且再審被
      告於前程序不爭執有收取騎樓租金13個月共6萬5000元之
      事實，原確定判決實有違反民法第98條、第699條規定及
      消極不適用民事訴訟法第279條第1項規定之顯然錯誤。
　　⒌原確定判決事實及理由欄第9頁㈡之⑶記載「系爭房地標購資
      金2535萬元於94年6月22日標入後至105年11月14日結算日
      止，共計11年146天，應計利息成本866萬9700元（計算式
      ：〈2535萬元X3％X11=836萬5500元〉+〈2535萬元X3％X146/36
      5=30萬4200元〉=866萬9700元)」，惟兩造對於利率有所爭
      執，自應以法定利率5%計算，原確定判決以年息3%計算系
      爭房地標購資金利息成本，實有消極不適用
　　　民法第203條規定之顯然錯誤。　　
    ⒍原確定判決事實及理由欄第8、9頁第3點未審酌再證1國稅
      局核定通知書，即認定系爭房地結算期間之租金收入共  
      1445萬966元，與第11頁第⑹點認定系爭房地結算期間實際
      申報租賃所得共計370萬2128元，兩者金額不符，且僅認
      定370萬2128元須依所得稅率40％扣除稅負成本，就差額 1
      074萬8838元(1445萬966元-370萬2128元)部分，未依所得
      稅率40％扣除稅負成本，亦未依95至105年度財產租賃必要
      損耗及費用標準第1點規定扣除43%之必要費用；第9頁第⑷
      點認定系爭房地結算期間共繳納房地稅捐57萬 
      7714元，但未依財產租賃必要損耗及費用標準第1點規定
      扣除43%之必要費用，亦未依所得稅率40％扣除稅負成本
　　　，實有違反民法第699條規定之顯然錯誤。
　　⒎原確定判決以陳金梅於104年間出具委託書，願以4600萬元
      購買系爭房地，因伊不願出售為由，認為兩造間合作目的
      已確定不能完成而有解散之事由，逕依再審被告提出之清
      算相關帳目予以結算，並未扣除擬制出售時須支出之土地
      增值稅168萬6563元、財產交易所得稅3萬9039元、仲介費
      38萬元、代書費4000元、履約保證費用1萬3800元，合計3
      12萬3402元，有違反民事訴訟法第222條第3項規定之顯然
      錯誤。
　(二)關於民事訴訟法第496條第1項第2款「判決理由與主文顯
      有矛盾」之再審事由部分：
　　　兩造無合夥解散情事，原確定判決援引2139號判決發回意
      旨，即應諭知「上訴駁回」，其判命伊應給付再審被告  
      1094萬1987元本息，構成民事訴訟法第496條第1項第2款
      「判決理由與主文顯有矛盾」之再審事由。
　(三)關於民事訴訟法第496條第1項第9款「為判決基礎之證物
      係偽造或變造」之再審事由部分：
　　　原確定判決附表編號14、16、18、21收據係偽造或變造
      之證物，構成民事訴訟法第496條第1項第9款「為判決基
      礎之證物係偽造或變造」之再審事由。
　(四)關於民事訴訟法第496條第1項第13款「發現未經斟酌之證
      物」之再審事由部分：
　　　伊於前程序提出再證1財政部臺北國稅局97至105年度綜合
      所得稅核定通知書(下稱再證1國稅局核定通知書)，但法
      院並未附卷，伊於收受原確定判決後，始知悉未經法院斟
      酌。又伊於108年11月25日取得再證4訴外人即麵攤老闆李
      劉美女之女李玉雯出具之聲明書(下稱再證4聲明書)，於 
      109年10月間取得再證2訴外人即劉嘉民之母郭月桃之錄音
      光碟及譯文(下稱再證2錄音光碟及譯文)、再證3執行筆錄
　　　。再證1國稅局核定通知書、再證2錄音光碟及譯文可證伊
      與劉嘉民約定自98年12月起調降系爭房地每月租金為3萬 
      5000元之事實，再證3執行筆錄可證系爭房地於94年10月7
      日點交，實際點交之人為再審被告，並非「小楊」，原確
      定判決誤認應扣除「小楊」點交服務費1萬元(原確定判決
      附表項次9)，再證4聲明書可證再審被告有收取麵攤租金
      之事實，是上開證物如經斟酌，伊可受較有利之裁判，原
      確定判決有民事訴訟法第496條第1項第13款之再審事由
　　　。
　(五)綜上，爰依民事訴訟法第496條第1項第1款、第2款、第9
      款及第13款規定，提起本件再審之訴等語。並聲明：㈠原
      確定判決主文第1、2、5項，及第4項關於命再審原告負擔
      訴訟費用部分，均廢棄；㈡再審被告對於臺灣臺北地方法
      院104年度重訴字第937號判決關於駁回其請求1094萬1987
      元，及自105年11月15日起至清償日止按年息5%計算之利
      息部分，及該部分假執行聲請之上訴駁回。 
三、再審被告則以：
  (一)關於再審原告主張民事訴訟法第496條第1項第1款「適用
      法規顯有錯誤」之再審事由部分：
　　⒈再審原告對原確定判決提起第三審上訴時，已主張原確定
      判決援引2139號判決，違反民事訴訟法第478條、民法第 
      694條、第695條及強制執行法第127條、第128條等規定，
      經最高法院109年度台上字第1998號裁定以原確定判決認
      事用法並未違背法令，其上訴不合法為由，駁回其上訴，
      依民事訴訟法第496條第1項但書規定，再審原告不得執相
      同事由提起本件再審之訴。
    ⒉原確定判決認定兩造約定由再審原告出資，伊負責尋找、
      標買系爭房地，由再審原告取得系爭房地所有權，並於出
      售後結算盈餘，各分配利潤2分之1，可見兩造之合作係屬
      無名契約，並非委任關係，原確定判決依契約之性質認為
      應類推適用民法有關合夥之規定，並無消極不適用民法第
      528條或529條規定之違誤。
　　⒊伊與陳金梅於104年5月21日簽訂系爭委託書，原約定之委
      託期間至104年8月20日止，但陳金梅屆期仍表示願意購買
　　　，委託期間展延至109年12月31日止，因再審原告於105年
      11月14日前程序審理時，表示不願出售系爭房地，要永久
      持有，原確定判決方認定兩造合作之目的已確定不能完成
      而有解散之事由，並以斯時作為結算日，及以系爭委託書
      約定之委託價格作為系爭房地結算時之價值，並無消極不
      適用民法第121條、第153條、第689條第1項及第692條規
      定之違誤。
　　⒋關於麵攤租金收入6萬5000元部分，伊於前程序表示有收取
      13個月麵攤租金6萬5000元，但再審原告否認有出租麵攤
      ，原確定判決認伊並未提出證據，因此未將此部分列入租
      金收入分配，並無違反民法第699條規定及消極不適用民
      事訴訟法第279條第1項規定之違誤，況原確定判決就租金
      收入數額之認定，縱有漏未斟酌證據或認定事實錯誤情事
      ，亦不構成適用法規顯有錯誤。
    ⒌原確定判決認定系爭房地標購資金利息成本部分，再審原
      告於前程序已提出按法定利率年息5%計算之主張，但為原
      確定判決所不採，況原確定判決按年息3%計算，高於當時
      銀行定期存款利率甚多，對再審原告有利，原確定判決並
      無消極不適用民法第203條規定之違誤。
　　⒍原確定判決認定系爭房地自95年12月1日起至105年11月14
      日止之租金收入1445萬966元部分，因已扣除地價稅及房
      屋稅(此為必要耗損及費用)，故無須再依財產租賃必要耗
      損及費用標準第1點規定扣除43%之必要耗損及費用，並以
　　　再審原告向國稅局申報上開期間之租賃所得共計370萬
      2128元，依所得稅率40％計算應繳納之租賃所得稅為148
      萬851元，此對再審原告較為有利，並無違反民法第699條
      規定之違誤，況原確定判決此部分認定事實縱有錯誤或漏
      未斟酌證據情事，亦不構成適用法規顯有錯誤。
　　⒎系爭房地並未實際出售，故無土地增值稅168萬6563元、財
      產交易所得稅3萬9039元、仲介費38萬元、代書費4000元
      、履約保證費用1萬3800元，合計312萬3402元之支出，自
      不能將上開費用扣除而減少伊應分配之盈餘，原確定判決
      此部分認定並無違反民事訴訟法第222條第3項規定之違誤
      ，況原確定判決此部分認定事實縱有錯誤或漏未斟酌證據
      情事，亦不構成適用法規顯有錯誤。
　(二)關於再審原告主張民事訴訟法第496條第1項第2款「判決
      理由與主文顯有矛盾」之再審事由部分：
　　　2139號判決發回意旨認為合夥人僅2人，無法依法定程序
      選任清算人，對於各自提出之帳目或合夥財產處理方式多
      所爭執，無法進行清算時，部分合夥人為完成清算，分配
      合夥財產，得提出清算相關帳目，請求法院裁判結算，並
      依結算結果請求給付，原確定判決據此依兩造提出清算相
      關帳目裁判結算，並依結算結果於主文命再審原告給付，
　　　並無民事訴訟法第496條第1項第2款「判決主文與理由矛
      盾」之再審事由。　　　
　(三)關於再審原告主張民事訴訟法第496條第1項第9款「為判
      決基礎之證物係偽造或變造」之再審事由部分：
　　　原確定判決附表編號14、16、18、21收據未經刑事判決
      認定係偽造或變造之證物，再審原告不得依民事訴訟法第
      496條第1項第9款規定提起本件再審之訴。
　(四)關於再審原告主張民事訴訟法第496條第1項第13款「發現
      未經斟酌之證物」之再審事由部分：　
　　　再證1國稅局核定通知書係再審原告於前程序提出，但為
      原確定判決所不採；再證2錄音光碟及譯文、再證4聲明書
      係於原確定判決言詞辯論終結後製作，並非前程序訴訟中
      已存在之證物；再證3點交筆錄於前程序訴訟中已存在，
      且為再審原告所知悉，均非新發現之證物，與民事訴訟法
      第496條第1項第13款之規定不符。從而，再審原告提起本
      件再審之訴，為無理由等語，資為抗辯。答辯聲明：再審
      之訴駁回。
四、得心證之理由：
  (一)關於再審原告主張民事訴訟法第496條第1項第1款「適用
      法規顯有錯誤」之再審事由部分：
　　⒈按民事訴訟法第496條第1項第1款所謂適用法規顯有錯誤者
      ，係指確定判決所適用之法規顯然不合於法律規定，或與
      司法院現尚有效之解釋及大法官會議之解釋顯然違反者而
      言，含消極之不適用法規，顯然影響裁判者，但不包含漏
      未斟酌證據、判決理由不備、判決理由矛盾、取捨證據及
      認定事實錯誤之情形在內（司法院釋字第177號解釋、最
      高法院60年度台再字第170號、63年度台上字第880號、92
      年度台上字第320號判決意旨參照）。又原確定判決依其
      所認定之事實而為法律上之判斷，關於事實認定部分不生
      適用法規顯有錯誤問題（最高法院64年台再字第140號判
      決意旨參照）。
　　⒉再審原告主張：兩造間並無解散事由，原確定判決援引00
　　　00號判決發回意旨，逕為裁判結算，實有違反民事訴訟法
      第478條第4項、民法第694條第1項規定及消極不適用強制
      執行法第127條第1項、第128條第1項規定之顯然錯誤云云
　　　。惟查：
　　⑴按「受發回或發交之法院，應以第三審法院所為廢棄理由
      之法律上判斷為其判決基礎」、「合夥解散後，其清算由
      合夥人全體或由其所選任之清算人為之」、「依執行名義
　　　，債務人應為一定行為而不為者，執行法院得以債務人之
      費用，命第三人代為履行」、「依執行名義，債務人應為
      一定之行為，而其行為非他人所能代履行者，債務人不為
      履行時，執行法院得定債務人履行之期間。債務人不履行
      時，得處3萬元以上30萬元以下之怠金」，民事訴訟法第 
      478條第4項、民法第694條第1項、強制執行法第127條第1
      項及第128條第1項分別定有明文。
　　⑵查2139號判決廢棄本院105年度重上字第744號判決，發回
      意旨謂：「....合夥解散後應行清算，以全體合夥人過半
      數決選任清算人，清算應依清償債務、返還出資及分配利
      益依序為之，有必要時，得將合夥財產變為金錢。是倘合
      夥人僅二人，無法依法定程序選任清算人，對於各自提出
      之帳目或合夥財產處理方式（如是否出售合夥財產等）亦
      多有爭執，各執己見，無法進行清算；則部分合夥人為完
      成清算，分配合夥財產，提出清算相關帳目，請求法院裁
      判結算，並依結算結果請求給付，尚非法所不許」、「兩
      造約定由被上訴人(即再審原告，下同)出資，上訴人(即
      再審被告，下同)負責尋找、標買系爭不動產，由被上訴
      人取得該不動產所有權，並於出售後結算盈餘，各分配利
      潤1/2 ，所締結者雖非典型經營共同事業，但其成立之契
      約性質與合夥類似，可類推適用合夥有關規定。該無名契
      約因被上訴人於原審當庭表示不出售，要永遠持有，該合
      作目的已完成，為原判決認定之事實。果爾，上訴人於原
      審主張因被上訴人拒絕，無法進行清算程序，才以訴訟為
      之，被上訴人未配合買方陳金梅要約以4600萬元出售系爭
      不動產(即系爭房地)，兩造應以該售價結算，以達被上訴
      人永遠持有系爭不動產之目的，並以該合作目的完成後之
      105年11月30日為租金、利息之計算迄日，提出結算結果
　　　，請求法院依該結算結果命被上訴人給付其應受分配之盈
      餘....似非無稽之空言。倘其主張屬實，法院應依其請求
　　　，命兩造就清算帳目及清算方法攻防舉證，而為清算結果
      之判斷。乃原審見未及此，就上訴人上開主張恁置未論，
      徒以兩造尚未踐行清算程序，就上訴人先位之訴逕為其不
      利之判決，未免速斷」(見原確定判決卷㈠第11、12頁)，
      是2139號判決之發回意旨，係以本院105年度重上字第744
      號判決認定兩造間成立類似合夥之無名契約，且合作之目
      的完成等事實為前提，指摘上開判決以兩造尚未踐行清算
      程序為由，駁回再審原告先位之訴部分不當。申言之，原
      確定判決之事實及理由欄之㈠敘明「兩造約定由被上訴人
      出資，上訴人負責尋找、標買系爭房地，由被上訴人取得
      該房地所有權，並於出售後結算盈餘，各分配利潤1/2 ，
      業如前述，所締結者雖非典型經營共同事業，但其成立之
      契約性質與合夥類似，自可類推適用合夥有關規定。..
　　　..被上訴人於105年11月14日本院前審審理時已明確表示
      其不出售系爭房地，要永遠持有等語在卷....，可認系爭
      契約之合作目的已確定不能完成而有解散之事由」，屬於
      事實認定，不生適用法規顯有錯誤之問題，則原確定判決
      基於該事實，依2139號判決所為廢棄理由之法律上判斷，
      就兩造提出之清算帳目及清算方法結算賸餘財產，再依結
      算結果命再審原告給付再審被告應受分配之盈餘，並無違
      反民事訴訟法第478條第4項、民法第694條第1項規定及消
      極不適用強制執行法第127條第1項、第128條第1項規定之
      違誤。
　　⒊再審原告主張：原確定判決認定兩造約定再審原告出資，
　　　再審被告負責尋找、標買系爭房地，由再審原告取得系爭
      房地所有權，並於出售後結算盈餘，各分配利潤2分之1乙
      節，倘若屬實，則兩造間成立委任關係之權利義務已臻明
      確，無須類推適用合夥相關規定，原確定判決逕類推適用
      合夥相關規定，實有消極不適用民法第528條、第529條規
      定之顯然錯誤云云。惟查：
　　⑴按「稱委任者，謂當事人約定，一方委託他方處理事務，
      他方允為處理之契約」、「關於勞務給付之契約，不屬於
      法律所定其他契約之種類者，適用關於委任之規定」、「
      稱合夥者，謂二人以上互約出資以經營共同事業之契約
　　　。前項出資，得為金錢或其他財產權，或以勞務、信用或
      其他利益代之」、「各合夥人之出資及其他合夥財產，為
      合夥人全體之公同共有」、「分配損益之成數，未經約定
      者，按照各合夥人出資額之比例定之」、「合夥人於合夥
      清算前，不得請求合夥財產之分析」，民法第528條、第 
      529條、第667條第1項、第2項、第668條、第677條第1項
      及第682條第1項分別定有明文。準此，委任之目的在一定
      事務之處理；合夥則係二人以上互約出資以經營共同事業
      之契約，合夥財產為合夥人全體公同共有，各合夥人之權
      利及於合夥財產之全部，合夥之分配損益，原則上按照各
      合夥人出資額之比例定之，合夥人於合夥清算前，不得請
      求合夥財產之分析，委任與合夥之性質迥然不同。又基於
      私法自治及契約自由原則，當事人得自行決定契約之種類
      及內容，以形成其所欲發生之權利義務關係，當事人間之
      契約不限於民法上之有名契約，其他非典型之無名契約仍
      得依契約之性質而類推適用關於有名契約之規定(最高法
      院104年度台上字第1423號判決參照)。
　　⑵查再審被告以從事與客戶合作向法院標購法拍屋出售獲利
      為業，並採客戶出資、其出勞務操作買入法拍屋後再售出
　　　，盈虧各半計算之方式合作，兩造沿用前向法院拍得南京
      東路房地(即門牌號碼臺北市○○○路0段000號00樓房地
　　　)，出售後均分獲利之合作模式，約定由再審原告出資，
      再審被告負責尋找及代理再審原告於94年6月間以2535萬
      元向法院標得系爭房地，由再審原告取得系爭房地所有權
　　　，並於出售後結算盈餘，各分配利潤2分之1，乃原確定判
      決所認定之事實(見原確定判決事實及理由欄第4頁、第5
      頁之㈠)，依此，兩造係約定以再審原告出資，由再審被
      告提供勞務，負責向法院標購系爭房地，並於出售後結算
      盈餘，損益均分之方式合作，系爭房地雖以再審原告名義
      登記，但實際上權利為兩造共有，再審被告並非僅受再審
      原告之委任代為處理系爭房地標購事宜，顯與委任之性質
      不同，是原確定判決依據上開事實認定兩造所締結者為非
      典型經營共同事業，其性質與合夥類似，並類推適用合夥
      有關規定，核無消極不適用民事第528條、第529條規定之
      違誤。
　　⒋再審原告主張：原確定判決認定兩造間契約應以105年11月
      14日為結算日，惟系爭委託書已於104年8月20日因委託期
      限屆至而失效，原確定判決仍以系爭委託書約定之委託價
      格4600萬元作為系爭房地結算時之價值，實有消極不適用
      民法第121條、第153條、第689條及第692條規定之顯然錯
      誤云云。惟查：
　　⑴按以日、星期、月或年定期間者，以期間末日之終止，為
      期間之終止。期間不以星期、月或年之始日起算者，以最
      後之星期、月或年與起算日相當日之前一日，為期間之末
      日。但以月或年定期間，於最後之月，無相當日者，以其
      月之末日，為期間之末日」、「當事人互相表示意思一致
      者，無論其為明示或默示，契約即為成立。當事人對於必
      要之點，意思一致，而對於非必要之點，未經表示意思者
      ，推定其契約為成立，關於該非必要之點，當事人意思不
      一致時，法院應依其事件之性質定之」、「退夥人與他合
      夥人間之結算，應以退夥時合夥財產之狀況為準。退夥人
      之股分，不問其出資之種類，得由合夥以金錢抵還之。
      合夥事務，於退夥時尚未了結者，於了結後計算，並分配
      其損益」、「合夥因左列事項之一而解散：合夥存續期
      限屆滿者。合夥人全體同意解散者。合夥之目的事業已
      完成或不能完成者」，民法第121條、第153條、第689條
      及第692條分別定有明文。
　　⑵查原確定判決審酌再審原告於105年11月14日前程序本院審
      理時明確表示其不出售系爭房地，要永遠持有等語，認兩
      造契約之合作目的確定不能完成而有解散之事由，應以斯
      時為結算日。又依再審被告提出之系爭委託書及修正委託
      書等證物，陳金梅於104年間簽訂系爭委託書時表示願以4
      600萬元購買系爭房地，委託期間自104年5月21日起至同
      年8月20日止，嗣於108年10月1日約定上開委託期限展延
      至109年12月31日止，則原確定判決據以認定系爭房地於
      結算時之價值應以4600萬元計算(見原確定判決事實及理
      由欄第6頁之㈠)，核無消極不適用民法第121條、第 153
      條、第689條及第692條規定之違法情事。 
    ⒌再審原告主張：再審被告於前程序不爭執有收取騎樓租金1
      3個月共6萬5000元之事實，原確定判決未將騎樓租金收入
      列入分配，實有違反民法第98條、第699條規定及消極不
      適用民事訴訟法第279條第1項規定之顯然錯誤云云。惟查
      ：
　　⑴按「解釋意思表示，應探求當事人之真意，不得拘泥於所
      用之辭句」、「合夥財產，於清償合夥債務及返還各合夥
      人出資後，尚有賸餘者，按各合夥人應受分配利益之成數
      分配之」、「當事人主張之事實，經他造於準備書狀內或
      言詞辯論時或在受命法官、受託法官前自認者，無庸舉證
　　　」，民法第98條、第699條及民事訴訟法第279條第1項分
      別定有明文。又當事人有無擬制「自認」情形，法院應審
      酌該當事人之訴訟行為、相關訴訟資料及全辯論意旨為判
      斷(最高法院105年度台上字第193號判決參照)。
　　⑵查再審被告於前程序主張系爭房屋1樓騎樓部分出租他人作
      為麵攤使用，每月租金5000元，尚有騎樓租金收入6萬 50
      00元，伊已將所收取之租金計入帳冊，作為零用金使用，
      應將上開麵攤租金收入列入分配等語(見原確定判決卷㈡第
      220、231頁)，再審原告則以再審被告自營私利，違法收
      取麵攤租金，伊得請求再審被告返還，並與再審被告得請
      求分配之利潤相互抵銷等語置辯(見原確定判決卷㈡第9至1
      1、265、267頁)，足見再審被告固未爭執有該租賃事實，
      但爭執係再審原告不當得利，並未歸入合夥財產
　　　，不應列入結算，自不生擬制自認合夥收益包括上述租金
　　　，應納入結算之效果，是原確定判決未將麵攤租金收入列
      入分配(見原確定判決事實及理由欄第8頁㈡⑵之⒉)，並無違
      反民法第98條、第699條規定及消極不適用民事訴訟法第2
      79條第1項規定之違誤。
　　⒍再審原告主張：原確定判決認定系爭房地標購資金2535萬
      元於94年6月22日標入後至105年11月14日結算日止，共計
      11年146天，以年息3%計算，應計利息成本866萬9700元，
      惟兩造對於利率有所爭執，自應以法定利率5%計算，原確
      定判決以年息3%計算系爭房地標購資金利息成本，實有消
      極不適用民法第203條規定之顯然錯誤云云。按應付利息
      之債務，其利率未經約定，亦無法律可據者，週年利率為
      百分之5，民法第203條定有明文。查原確定判決事實及理
      由欄㈡之⑶敘明「兩造約定合作之方式係沿用雙方先前標
      購南京東路房地合作案，由被上訴人出資，上訴人負責尋
      找、標買系爭房地，並由被上訴人取得該房地所有權，再
      於出售後結算盈餘，各分配利潤1/2 ，業如前述。兩造均
      不爭執系爭房地價金2535萬元全數為被上訴人所提供（
　　　含貸款），上訴人主張兩造沿用南京東路房地合作案約定
      資金供給應以年息3％計息，計得利息為合作標購房地成本
      一部等語，業據提出與所述相符之南京東路房地結算資料
      （含不動產投資案收支明細表、請款單及金主利息表）為
      佐....被上訴人雖辯稱應按民間貸款利率計算云云，惟並
      未提出兩造就系爭房地計息方式於標購前或標購後有達成
      此合意之證據為佐，尚難採為有利於被上訴人之認定」
　　　，核屬認定事實、證據取捨之職權行使，再審原告主張原
      確定判決顯有消極不適用民法第203條規定之違誤云云，
      為不可採。
　　⒎再審原告主張：原確定判決事實及理由欄第8、9頁第3點未
      斟酌再證1國稅局核定通知書，即認定系爭房地結算期間
      之租金收入共1445萬966元，與第11頁第⑹點認定系爭房地
      結算期間實際申報租賃所得共計370萬2128元，兩者金額
      不符，且僅認定370萬2128元須依所得稅率40％扣除稅負成
      本，就差額1074萬8838元(1445萬966元-370萬2128元)部
      分，未依所得稅率40％扣除稅負成本，亦未就全部租金收
      入依95至105年度財產租賃必要損耗及費用標準第1點規定
      扣除43%之必要費用；第9頁第⑷點認定系爭房地結算期間
      共繳納房地稅捐57萬7714元，但未依財產租賃必要損耗及
      費用標準第1點規定扣除43%之必要費用，亦未依所得稅率
      40％扣除稅負成本，實有違反民法第699條規定之顯然錯誤
      云云。惟查：
　　⑴按財政部於95至105年間發布之各年度財產租賃必要損耗及
      費用標準第1點規定：「固定資產：必要損耗及費用減除
      百分之43；但僅出租土地之收入，只得減除該土地當年度
      繳納之地價稅，不得減除百分之43」；又所得稅法第5條
      第2項第5款規定：「綜合所得稅課稅級距及累進稅率如下
      ：超過440萬元者，課徵95萬5000元，加超過440萬元部
      分之百分之40」、第14條第1項規定：「個人之綜合所得
      總額，以其全年下列各類所得合併計算之：....第五類
　　　：租賃所得....：凡以財產出租之租金所得，....財產
      租賃所得及權利金所得之計算，以全年租賃收入或權利金
      收入，減除必要損耗及費用後之餘額為所得額」。
　　⑵查原確定判決審酌再審被告於前程序提出之租賃條件議價
      委託契約書、房地承租訂金收授暨租賃協議書、同意書（
　　　兼訂金收據）、經公證之房屋租賃契約書、再審原告所提
      出其與劉嘉民於98年間簽訂之房屋租賃契約書(含增補條
      款)及再審原告於104年1月15日與訴外人泓瀧企業社就系
      爭房地簽訂之房（店）屋租賃契約書等證物，認定系爭房
      地於95年12月1日起至105年11月14日止(即結算期間)之租
      金收入共計1445萬966元，再審原告雖於前程序提出再證1
      國稅局核定通知書，主張應按其申報租賃所得共計370萬 
      2128元為結算基礎，但為前程序第二審所不採，乃原確定
      判決取捨證據、認定事實之職權行使，再審原告指稱原確
      定判決適用法規顯有錯誤，自非可採。
　　⑶又原確定判決認定租金收益共計1445萬966元，但再審原告
      僅申報租賃所得370萬2128元，實際繳納租賃所得稅148萬
      851元，故未就漏報之租賃所得稅予以扣除，難謂有何違
      背民法第699條規定之情形。
　　⑷另前揭財政部發布之財產租賃必要損耗及費用標準第1點規
      定，乃稅賦徵收標準規範，至於出租人實際成本支出則為
      客觀事實，二者非必然等同。查再審原告在前程序既未曾
      主張其因出租系爭房地而支出相當於租金收益43%之損耗
      費用乙節，則原確定判決未適用上開規定扣除43%之必要
      費用，並無違誤。
　　⒏再審原告主張：原確定判決並未扣除系爭房地擬制出售時
      須支出之土地增值稅168萬6563元、財產交易所得稅3萬  
      9039元、仲介費38萬元、代書費4000元、履約保證費用1
      萬3800元，合計312萬3402元，違反經驗法則、論理法則
　　　，有違反民事訴訟法第222條第3項規定之顯然錯誤云云。
      惟查：
　　⑴按法院依自由心證判斷事實之真偽，不得違背論理及經驗
      法則，民事訴訟法第222條第3項定有明文。所謂論理法則
　　　，係指依立法意旨或法規之社會機能就法律事實所為價值
      判斷之法則而言；所謂經驗法則，係指由社會生活累積的
      經驗歸納所得之法則而言，凡日常生活所得之通常經驗及
      基於專門知識所得之特別經驗均屬之（最高法院91年台上
      字第741號判決意旨參照）。準此，當事人以確定判決違
      背論理法則、經驗法則為理由，提起再審之訴者，其理由
      應有具體之指摘，並揭示該經驗法則、論理法則之內容。
　　⑵查再審原告於前程序主張尚應提列系爭房地擬制出售之土
      地增值稅、仲介及過戶等費用等語，惟原確定判決審酌系
      爭房地於結算時實際並無上開費用支出，認再審原告此部
      分主張為無理由(見原確定判決事實及理由欄第11頁之⑹
　　　)，並無何違背論理法則、經驗法則之情事，再審原告就
      原確定判決認定事實、證據取捨之當否為爭執，泛稱原確
      定判決違反論理法則、經驗法則，有違反民事訴訟法第22
      2條第3項規定之顯然錯誤云云，亦無足取。
　(二)關於再審原告主張民事訴訟法第496條第1項第2款「判決
      理由與主文顯有矛盾」之再審事由部分：　　
　　⒈按民事訴訟法第496條第1項第2款所謂「判決理由與主文顯
      有矛盾」者，係指判決依據當事人主張之事實，認定其請
      求或對造抗辯為有理由或無理由，而於主文為相反之諭示
      ，且其矛盾為顯然者而言（最高法院92年度台上字第  17
      71號判決意旨參照）。
　　⒉再審原告主張：2139號判決發回意旨適用之前提，須再審
      被告聲明請求法院判決命伊協同清算後，法院始得裁判結
      算，再審被告不得直接訴請法院裁判結算，再審被告於前
      程序既未聲明請求法院命伊協同清算，原確定判決主文即
      應諭知「上訴駁回」，惟竟諭知伊應給付再審被告1094萬
      1987元本息，實已構成民事訴訟法第496條第1項第2款「
　　　判決理由與主文顯有矛盾」之再審事由云云。惟查，原確
      定判決認定兩造間存在類似合夥之無名契約關係，且合作
      目的於105年11月14日確定不能完成而有解散之事由，因
      兩造無法依法定程序選任清算人，且就對方提出之帳目尚
      有爭執，無法進行清算，再審被告為完成清算，分配合夥
      財產，得請求法院裁判結算，並審酌兩造提出之結算項目
　　　、金額及證據，認定系爭房地結算收益與應付成本相減後
　　　，尚有盈餘2388萬3974元，再依兩造分配利益成數之約定
      各2分之1計算後，再審被告應得獲利為1194萬1987元（即
　　　2388萬3974元X1/2)，扣除再審被告前已支領部分獲利100
      萬元，尚餘1094萬1987元(即1194萬1987元-100萬元)，據
      此論斷再審被告請求再審原告給付1094萬1987元，及自  
      105年11月15日起算之法定遲延利息部分，為有理由，逾
      此部分請求，為無理由，並於主文第2、3項諭知再審原告
      應給付再審被告1094萬1987元，及自105年11月15日起至
      清償日止，按年息5%計算之利息，而駁回再審被告其餘上
      訴，其判決理由符合2139號判決所為廢棄理由之法律上判
      斷，亦與主文間無矛盾可言，再審原告主張原確定判決有
      民事訴訟法第496條第1項第2款之再審事由，難認可採。
　(三)關於民事訴訟法第496條第1項第9款「為判決基礎之證物
      係偽造或變造」之再審事由部分：為判決基礎之證物係偽
      造或變造
　　⒈按「為判決基礎之證物係偽造或變造」者，得以再審之訴
      對於確定終局判決聲明不服，民事訴訟法第496條第1項第
      9款固有明文，惟依同條第2項規定，係以宣告有罪之判決
      或處罰鍰之裁定已確定，或因證據不足以外之理由，而不
      能為有罪之確定判決或罰鍰之確定裁定者為限，始得提起
　　　。　
　　⒉再審原告主張：原確定判決附表編號14、16、18、21收
　　　據係偽造或變造之證物，實已構成民事訴訟法第496條第1
      項第9款「為判決基礎之證物係偽造或變造」之再審事由
      云云。惟查，再審原告就上開收據係偽造或變造之指述，
      未經法院宣告有罪判決或處罰鍰裁定確定，或係因證據不
      足以外之理由，而不能為有罪之確定判決或罰鍰之確定裁
      定，業據再審原告自承再卷(見本院卷第262頁)，核與民
      事訴訟法第496條第1項第9款所定再審事由不符，再審原
      告據此提起再審之訴，自無再審理由。
　(四)關於民事訴訟法第496條第1項第13款「發現未經斟酌之證
      物」之再審事由部分：
　　⒈按當事人發現未經斟酌之證物或得使用該證物者，得以再
      審之訴對於確定終局判決聲明不服。但以如經斟酌可受較
      有利益之裁判者為限，民事訴訟法第496條第1項第13款定
      有明文。所謂「當事人發現未經斟酌之證物或得使用該證
      物」，係指前訴訟程序事實審之言詞辯論終結前已存在之
      證物，因當事人不知有此，致未經斟酌，現始知之，或依
      當時情形有不能檢出該證物者，始足當之。倘按其情狀依
      一般社會之通念，尚非不知該證物或不能檢出或命第三人
      提出者，均無該條款規定之適用，且當事人以發現得使用
      未經斟酌之證物為再審事由者，應就其在前訴訟程序未發
      現或不能使用之事實，負舉證責任(最高法院106年度台上
      字第1313號裁定參照)。
    ⒉再審原告主張：伊於前程序提出再證1國稅局核定通知書
　　　，但法院並未附卷，伊於收受原確定判決後，始知悉此證
      物未經法院斟酌。又伊於108年11月25日取得再證4聲明書
　　　，於109年10月間取得再證2錄音光碟及譯文、再證3執行
      筆錄，上開證物如經斟酌，伊可受較有利之裁判，原確定
      判決有民事訴訟法第496條第1項第13款之再審事由云云。
      惟查，再證1國稅局核定通知書既係再審原告於前程序所
      提出，即非所謂「發現未經斟酌之證物」，又原確定判決
      於109年4月21日言詞辯論終結，而再證2錄音光碟及譯文
      係再審原告於同年10月間取得，業據再審原告陳明再卷(
　　　見本院卷第304、765頁)，顯見該證物於前程序事實審言
      詞辯論終結前並不存在，難認該當發現新證物之情事；再
      證3執行筆錄(臺灣臺北地方法院93年度執字第47216號)記
      載再審被告於94年10月7日代理再審原告至現場執行系爭
      房地點交事宜(見本院卷第161頁)，惟再審原告既為系爭
      房地之拍定人，並委由再審被告處理點交事宜，在客觀上
      實難認其不知有此證物之存在而現始知之，及於原確定判
      決事實審言詞辯論終結前，有不能檢出以供法院斟酌之情
      事，至再證4聲明書之簽立日期記載「108年11月25日」，
      再審原告自承係伊配偶鄭再欽於上開期日要求聲明人李玉
      雯簽立等語(見本院卷第766頁)，而鄭再欽於前程序第一
　　　、二審為再審原告之訴訟代理人(見前程序一審卷第54頁
　　　、二審重上卷第24頁、原確定判決卷㈠第65頁)，難認再審
      原告於原確定判決事實審言詞辯論終結前，有何不能聲明
      李玉雯作證或要求李玉雯出具聲明書以供法院斟酌之情形
      ，況此證物屬證人於審判外之陳述，並無證據能力，縱經
      斟酌，亦不能認為再審原告可受較有利之裁判，核與民事
      訴訟法第496條第1項第13款之要件不符。
五、綜上所述，再審原告依民事訴訟法第496條第1項第1款、第2
    款、第9款、第13款規定提起本件再審之訴，均為無理由，
    應予駁回。
六、據上論結，本件再審之訴為無理由，依民事訴訟法第78條，
    判決如主文。　　　　　　
中　　華　　民　　國　　110 　年　　2 　　月　　9 　　日
                  民事第二十一庭
                        審判長法  官  翁昭蓉
                              法  官  羅惠雯
                              法  官  鍾素鳳
正本係照原本作成。
如不服本判決，應於收受送達後20日內向本院提出上訴書狀，其
未表明上訴理由者，應於提出上訴後20日內向本院補提理由書狀
（均須按他造當事人之人數附繕本）上訴時應提出委任律師或具
有律師資格之人之委任狀；委任有律師資格者，另應附具律師資
格證書及釋明委任人與受任人有民事訴訟法第466 條之1第1項但
書或第2項所定關係之釋明文書影本。如委任律師提起上訴者，
應一併繳納上訴審裁判費。
中　　華　　民　　國　　110 　年　　2 　　月　　17　　日
　　　　　　　　　　　　　    書記官  林吟玲